【裁判字號】    97,聲,29
【裁判日期】    970627
【裁判案由】    確認抵押債權不存在(聲請補充判決)
【裁判全文】
臺灣高等法院高雄分院民事裁定            97年度聲字第29號
聲  請  人  大眾商業銀行股份有限公司
                        地下1.
法定代理人  陳建平
代  理  人  吳小燕律師
            許登科律師
            薛任智律師
上列聲請人因與相對人信漢建設股份有限公司、甲○○間確認抵
押債權不存在事件，聲請補充判決，本院裁定如下：
    主  文
聲請駁回。
聲請訴訟費用由聲請人負擔。
    理  由
一、聲請人之法定代理人已於民國96年12月變更為陳建平，有公
    司變更登記表在卷可證，茲陳建平已具狀聲明承受訴訟，核
    無不合，應予准許。
二、按訴訟標的之一部或訴訟費用，裁判有脫漏者，法院應依聲
    請或依職權以判決補充之。又駁回補充判決之聲請，以裁定
    為之。民事訴訟法第233 條第1 、5 項分別定有明文。
三、查，本件聲請人於原審起訴狀係主張：相對人甲○○及信漢
    建設股份有限公司（下稱信漢公司）間之新台幣（下同）25
    ,000,000 元 借款債權（下稱系爭借款），及相對人甲○○
    以其所有坐落高雄縣林園鄉○○段第824-7 號、824- 13 號
    、824-23號及824-30號土地，設定第一順位最高限額抵押權
    30,000,000元（下稱系爭抵押權）予相對人信漢公司之物權
    行為，均屬為協助上訴人甲○○脫產所為通謀虛偽意思表示
    ，系爭借款及扺押權設定登記契約，均屬通謀虛偽而自始無
    效，系爭扺押權之設定登記自應失所附麗，則上訴人甲○○
    得請求確認系爭借款及系爭扺押權不存在，並請求塗銷系爭
    扺押權之設定登記，而聲請人係相對人甲○○之債權人，相
    對人甲○○迄未清償其所積欠聲請人之債務34,979,493元，
    並怠於行使上開權利，聲請人為確保債權之清償，自得依民
    法第242 條之規定或依「侵權行為」法則，代位或逕行請求
    確認系爭借款及系爭扺押權不存在，及相對人信漢公司塗銷
    系爭抵押權之設定登記等語，有起訴狀在卷可稽（見原審卷
    第3 至4 頁）。又聲請人於民國95年10月30日在原審言詞辯
    論時陳稱: 如侵權行為已罹於時效，則主張依民法第242 條
    之規定行使代位權（見原審卷第85頁），足見聲請人於原審
    係主張依其自己之權利即依侵權行為之規定或代位相對人甲
    ○○提起本件訴訟。次查，原審95年度重訴字第282 號民事
    判決書第4 項第13至16行係記載聲請人為相對人甲○○之債
    權人，相對人甲○○未清償其債務，又怠於行使權利，其自
    得代位相對人甲○○提起本件訴訟，先位聲明請求確認相對
    人甲○○與信漢公司間之系爭扺押權及系爭扺押權所擔保之
    債權（即系爭借款，業據聲請人於本院96年度重上字第60號
    民事一案審理時陳述明確，見該民事卷第62頁）不存在；及
    相對人信漢公司應塗銷系爭扺押權之設定登記等語，又依上
    開民事判決書第6 、7 頁駁回聲請人之先位聲明請求時，亦
    未論及聲請人本於自己之權利即依侵權行為之規定請求，足
    見原審就聲請人本於自己之權利即依侵權行為之規定請求，
    漏未判決。又依聲請人於97年6 月24日所提出之「民事聲明
    承受訴訟暨陳報狀」第3 、4 頁之記載，聲請人係認相對人
    以違背善良風俗方法侵害聲請人權益，其係相對人甲○○之
    債權人，自得本於自己之權利提起本件訴訟，則聲請人主張
    本於自己之權利應即指依侵權行為所規定之權利，核與其於
    原審所主張本於自己之權利即依侵權行為之規定請求相同，
    然原審就聲請人此部分之請求，漏未判決，則其訴仍繫屬於
    原審，聲請人應向原審聲請補充判決，而非向本院聲請，且
    原審未判決之部分，聲請人亦不得提起上訴。
四、次查，聲請人上訴後，於本院96年10月19日準備程序時，陳
    稱: 「（上訴聲明第二項是本於何法律關係?） 係代位甲○
    ○請求確認借貸關係不存在。」，足認聲請人於本院準備程
    序時，已明確表示上訴範圍，僅主張行使代位權，並未主張
    本於自己之權利請求。嗣雖於96年11月7 日下午「17時35分
    」向本院提出「民事辯論要旨狀」，主張其得本於自己之權
    利提起本件訴訟（見本院96年度重上字第60號民事卷第94至
    96頁），然本院係於96年11月7 日下午「2 時50分」行言詞
    辯論程序，該「民事辯論要旨狀」係言詞辯論終結後即96年
    11月7 日下午「5 時35分」始提出，本院自無從斟酌該訴狀
    內容及就其主張本於自己之權利請求部分命相對人為辯論，
    故聲請人之上開主張，自不在本院言詞辯論範圍。又縱認聲
    請人於本院96年11月7 日言詞辯論時，有主張以自己之權利
    提起本件訴訟，惟因該部分訴訟仍繫屬於原審，非得為上訴
    之標的。又依民事訴訟法第253 條：「當事人不得就已起訴
    之事件，於訴訟繫屬中，更行起訴。」之規定，聲請人亦不
    能於本院追加該訴，縱令追加，本院亦應予駁回。何況聲請
    人自始至終未曾表示追加，本院自無另為駁回追加之宣示（
    事實上其於本院準備程序時已明確表示，僅依代位之權利請
    求），是其向本院聲請補充判決，顯無理由，應予駁回。綜
    上，聲請人向本院聲請補充判決，與上開民事訴訟法第233
    條第1 項規定不符，應予駁回。
五、依民事訴訟法第95條、第78條裁定如主文。
中    華    民    國    97    年    6     月    27    日
                            民事第三庭
                                審判長法官  張國彬
                                法      官  吳登輝
                                法      官  鄭月霞
以上正本證明與原本無異。
如不服本裁定應於送達後10日內向本院提出抗告狀（並按他造當
事人之人數附繕本），並繳納抗告費新臺幣1,000 元。
中    華    民    國    97    年    6     月    27    日
                                書  記  官  吳新貞


司法院資訊處製作；財團法人民間司法改革基金會備份。
